臺灣高等法院高雄分院民事判決
111年度重上字第64號
上  訴  人  陳正昇

訴訟代理人  李偉如律師（法扶律師）
被  上訴人  李重慶  送達：高雄市○○區○○○路000巷00○                      ○0號0樓
            黃鈺真

上列當事人間請求侵權行為損害賠償事件，上訴人對於民國111
年3月31日臺灣高雄地方法院111年度重訴字第1號第一審判決提
起上訴，本院於111年8月10日言詞辯論終結，判決如下：
    主      文
原判決命上訴人給付被上訴人李重慶超過新臺幣貳佰壹拾柒萬參
仟參佰壹拾柒元、給付被上訴人黃鈺真超過新臺幣貳佰貳拾萬元
，及均自民國一一一年二月十四日起至清償日止，按週年利率百
分之五計算之利息，暨該部分假執行之宣告，均廢棄。
上開廢棄部分，被上訴人於第一審之訴及假執行之聲請均駁回。
第二審訴訟費用由被上訴人負擔。
    事實及理由
壹、程序部分：
一、按能獨立以法律行為負義務者，有訴訟能力，民事訴訟法第
    45條定有明文。再按所謂訴訟能力，乃當事人能自為訴訟行
    為，或委由訴訟代理人代為訴訟行為之能力，與民法之行為
    能力相當。本件上訴人雖罹患思覺失調症，領有第一類中度
    身障證明及重大傷病卡一節，有高雄市立凱旋醫院民國110 
    年9月16日高市凱醫成字第11071384200 號鑑定報告內容在
    卷可參（見原審法院109年度重訴字第33號刑事案件《下稱刑
    案》之重訴字卷二第205頁），惟其偵查中於109 年10月31日
    由原審法院刑事庭裁定羈押後，所患思覺失調症因在看守所
    內有固定就醫服藥，症狀已經有較改善，精神狀況穩定，已
    無幻聽幻覺之情形，之後於原審及本院審理中出庭應訊可以
    配合開庭程序為適當之應對回答等情，有法務部矯正署高雄
    看守所109 年12月31日、110年1 月13日、110 年10月4 日
    及111年6月14日函檢附上訴人健康狀況評估單等件，暨本院
    111年8月10日言詞辯論筆錄在卷為憑（見刑案偵卷22535號
    卷第55-59頁；重訴字卷一第83-88、153-155 頁、卷二第26
    7-275、293頁；原審卷第59-62、125-127頁，本院卷第154-
    157頁），本院審酌上情，認定上訴人能獨立以法律行為負
    擔義務，具有訴訟能力，先予敘明。
二、按於第二審為訴之變更或追加，非經他造同意，不得為之，
    但擴張或減縮應受判決事項之聲明者，不在此限，民事訴訟
    法第446 條第1 項但書、第255 條第1 項但書第3 款定有明
    文。查上訴人原上訴聲明請求廢棄原判決，並駁回被上訴人
    於第一審之訴（本院卷第13頁）。嗣減縮上訴聲明為㈠原判
    決關於命上訴人給付被上訴人李重慶超過新臺幣（下同）21
    7 萬3,317元、給付被上訴人黃鈺真超過220 萬元部分，及
    該部分假執行宣告之裁判，均廢棄；㈡上開廢棄部分，被上
    訴人於原審之訴及假執行之聲請均駁回（見本院卷第149頁
    ），核與前揭規定相符，應予准許。
三、被上訴人經合法通知，未於言詞辯論期日到場，核無民事訴
    訟法第386 條所列各款情形，爰依上訴人之聲請，由其一造
    辯論而為判決。
貳、實體部分：
一、被上訴人起訴主張：上訴人於109年10月29日15時40分許，
    在高雄市前鎮區鎮東一街304巷與鎮東一街口，因故與被上
    訴人之子李祐瑜發生口角而心生不滿，竟回住處拿取水果刀
    後返還上開衝突現場，雙手各持1把刀，朝李祐瑜胸、背、
    頭、頸及手腳部位刺殺，致李祐瑜上開部位受有10處穿刺傷
    及刺切傷，且因左下背部、左肩下方、右下胸壁内側及頸部
    中線微偏左側穿刺傷，刺穿左上下肺葉、橫隔膜、肝臟右葉
    、甲狀軟骨與氣管，造成左右側血胸與氣胸，致李祐瑜於當
    日16時48分許死亡。被上訴人李重慶、黃鈺真分別為李祐瑜
    之父、母，上訴人應依侵權行為法律關係，賠償李重慶因此
    支出殯葬費10萬6,650元，及被上訴人二人之精神慰撫金各3
    00萬元。爰依民法第184條第1項前段、第192條第1項、第2
    項、第194條規定提起本訴，並聲明：㈠上訴人應給付被上訴
    人李重慶310萬6,650元、黃鈺真300萬元，及均自111年2月1
    4日起至清償日止，按年息5%計算之利息；㈡願供擔保請准宣
    告假執行。
二、上訴人則以：對於伊之行為致李祐瑜死亡構成侵權行為、李
    重慶因此支出殯葬費10萬6,650元，及被上訴人各請求300萬
    元慰撫金及自111年2月14日起依法定利率計算之利息均不爭
    執，惟李重慶、黃鈺真已分別受領犯罪被害人補償金93萬3,
    333元、80萬元，應自其等請求之金額扣除等語置辯。　　
三、原審為被上訴人全部勝訴之判決，上訴人提起上訴，嗣並為
    上訴聲明之減縮如上開壹、二所示。被上訴人則經合法通知
    ，未於言詞辯論期日到場或以書狀為答辯聲明之陳述。
四、被上訴人主張上訴人於109 年10月29日15時40分許，在高雄
    市前鎮區鎮東一街304巷與鎮東一街口，與李祐瑜發生口角
    後，持刀朝李祐瑜胸、背、頭、頸及手腳部位刺殺，致李祐
    瑜受有10處穿刺傷及刺切傷，且因左下背部、左肩下方、右
    下胸壁内側及頸部中線微偏左側穿刺傷，刺穿左上下肺葉、
    橫隔膜、肝臟右葉、甲狀軟骨與氣管，造成左右側血胸與氣
    胸於當日16時48分許死亡等情，為上訴人所不爭執（見本院
    卷第93頁），上訴人嗣經原審法院以109 年度重訴字第33號
    刑事判決上訴人犯殺人罪，判處有期徒刑14 年，並於刑之
    執行完畢或赦免後，令入相當處所，施以監護5 年；嗣經本
    院以111 年度上訴字第11號刑事判決改判處有期徒刑10年6 
    月，並於刑之執行完畢或赦免後，令入相當處所，施以監護
    5 年一節，亦據本院調取上開刑事卷宗閱明無訛，被上訴人
    上開主張，堪信屬實。
五、按因故意或過失不法侵害他人之權利者，負損害賠償責任，
    民法第184條第1項前段定有明文；又不法侵害他人致死者，
    對於支出醫療及增加生活上需要之費用或殯葬費之人，亦應
    負損害賠償責任；不法侵害他人致死者，被害人之父、母、
    子、女及配偶，雖非財產上之損害，亦得請求賠償相當之金
    額，亦為民法第192條第1項、第194條所明定。查，
　㈠上訴人於上開時、地持刀殺害李祐瑜致其死亡，自屬故意不
    法侵害李祐瑜之生命權，上訴人應就李祐瑜之死亡負侵權行
    為損害賠償責任。又李重慶主張其因李祐瑜死亡，支出必要
    喪葬費用10萬6,650元，亦為上訴人所不爭執（見本院卷第9
    3頁），堪信屬實，李重慶上開殯葬費請求，自屬有據，應
    予准許。
　㈡又精神慰撫金之酌定，除被上訴人所受之傷害程度外，尚應
    審酌兩造之身分地位、學識經歷、財產狀況、痛苦程度等節
    以定之。次按慰藉金之賠償須以人格權遭遇侵害，使精神上
    受有痛苦為必要，其核給之標準固與財產上損害之計算不同
    ，然非不可斟酌雙方身分資力與加害程度，及其他各種情形
    核定相當之數額（最高法院76年度台上字第1908號、51年台
    上字第223號判決意旨參照）。本院審酌李重慶為高職肄業
    ，從事臨時工，收入不穩定；黃鈺真為高職畢業，擔任小港
    國中外聘撞球教練，收入每月約2萬元；上訴人為高職畢業
    ，從事打零工，收入每月約1,000至2,000元等情，為兩造所
    自陳（見原審卷第126頁），兼衡被上訴人為李祐瑜之父母
    ，因上訴人殺害李祐瑜而驟失至親，承受喪子之痛之重大變
    故，白髮人送黑髮人，哀傷逾恆，精神上受有極大痛苦，暨
    上訴人對被上訴人各請求300萬元之精神慰撫金數額亦不爭
    執等情（見本院卷第93頁），認被上訴人請求上訴人賠償非
    財產上之損害，各於300萬元範圍內，尚屬適當，應予准許
    。
  ㈢再按國家於支付犯罪被害補償金後，於補償金額範圍內，對
    犯罪行為人或依法應負賠償責任之人有求償權，犯罪被害人
    保護法第12條第1項定有明文。此係因犯罪行為所造成之損
    害原應由犯罪行為人或其他依法應負賠償責任之人負責賠償
    ，國家支付補償係基於社會安全考量，使其能先行獲得救濟
    ，故國家於支付補償金後，對原應負責人之人自有求償權。
    依此規定，國家依犯罪被害人保護法給付補償金後，被害人
    或其遺屬就該補償金給付範圍內之債權已法定移轉於國家，
    被害人或其遺屬不得重複向應負損害賠償之人求償。查被上
    訴人因李祐瑜死亡，已依犯罪被害人保護法向臺灣高雄地方
    檢察署（下稱高雄地檢署）犯罪被害人補償審議委員會申請
    補償，經該會以110年度補審字第13、14號決定書各補償李
    重慶、黃鈺真93萬3,333元、80萬元，並已如數支付，有高
    雄地檢署111年7月15日函及所附上開決定書在卷可參（見本
    院卷第115-123頁），依上開說明，應自本件賠償金額中扣
    除，經扣除後，李重慶及黃鈺真各尚得請求上訴人賠償217 
    萬3,317元（計算式：10萬6,650元＋300萬元－93萬3,333元）
    、220 萬元（計算式：300萬元－80萬元）。
六、綜上所述，被上訴人依侵權行為法律關係，請求上訴人給付
    李重慶217 萬3,317元、給付黃鈺真220 萬元，及均自111年
    2月14日起至清償日止，按年息5%計算之利息，為有理由，
    逾此部分為無理由，不應准許，應予駁回。原審就超過上開
    應准許部分，為上訴人敗訴之判決，並為供擔保得、免假執
    行之諭知，尚有未洽，上訴意旨求予廢棄改判，為有理由，
    爰由本院予以廢棄改判如主文第2項所示。
七、本件事證已臻明確，兩造其餘攻擊防禦方法及證據資料，核
    與本件判決結果不生影響，毋庸一一論述，併予敘明。
八、據上論結，本件上訴為有理由，爰判決如主文。
中　　華　　民　　國　　111 　年　　8 　　月　　24　　日
                            民事第一庭    
                                審判長法  官  甯  馨
                                      法  官  何悅芳
                                      法  官  林雅莉
以上正本證明與原本無異。
如對本判決上訴，須於判決送達後20日內向本院提出上訴狀，其
未表明上訴理由者，應於上訴後20日內向本院提出上訴理由書（
均須按他造當事人之人數附繕本）。上訴時應提出委任律師或具
有律師資格之人之委任狀，並依附註條文規定辦理。如委任律師
提起上訴者，應一併繳納上訴審裁判費。
中　　華　　民　　國　　111 　年　　8 　　月　　24　　日
                                      書記官  陳雅芳
附註：
民事訴訟法第466條之1：
對於第二審判決上訴，上訴人應委任律師為訴訟代理人，但上訴
人或其法定代理人具有律師資格者，不在此限。
上訴人之配偶、三親等內之血親、二親等內之姻親，或上訴人為
法人、中央或地方機關時，其所屬專任人員具有律師資格並經法
院認適當者，亦得為第三審訴訟代理人。
第1項但書及第2項情形，應於提起上訴或委任時釋明之。